【裁判字號】    99,抗,423
【裁判日期】    990527
【裁判案由】    聲明異議
【裁判全文】
臺灣高等法院臺中分院刑事裁定           99年度抗字第423號
抗  告  人
即  受刑人  乙○○
送達代收人  甲○○
上列抗告人因對於臺灣臺中地方法院檢察署檢察官之執行指揮（
執行案號：臺灣臺中地方法院檢察署九十九年度執字第二一八六
號）聲明異議案件，不服臺灣臺中地方法院中華民國九十九年四
月十六日裁定（九十九年度聲字第九四九號）提起抗告，本院裁
定如下：
    主  文
抗告駁回。
    理  由
一、本件抗告人即受刑人乙○○（以下簡稱為抗告人）之抗告意
    旨略以：刑法第四十一條第一項易科罰金制度之立法目的，
    旨在救濟短期自由刑之流弊，適用上不宜過苛，故犯最重本
    刑為五年以下有期徒刑之罪，經法院宣告六個月以下有期徒
    刑或拘役，並諭知易科罰金之易刑標準者，執行時除因具有
    「確因不執行所宣告之刑，難收矯正之效，或難以維持法秩
    序」之例外情形，得不准其易科罰金而須入監執行所受有期
    徒刑或拘役之宣告刑外，原則上凡符合因身體、教育、職業
    、家庭之關係或其他正當事由，執行顯有困難之情形者，即
    應准予易科罰金。且按檢察官必須舉證證明不對行為人執行
    自由刑難收矯正之效果，或難以維持法律秩序，意即僅有例
    外之情形，始不許易科罰金。而縱使檢察官有權決定得易科
    罰金與否，決定時所倚賴之基礎，還是刑法第四十一條第一
    項但書的要件，也就是說檢察官仍然必須衡量，行為人是否
    有不准易科罰金的理由，才可以拒絕行為人易科罰金，此有
    司法院釋字第六六二號解釋之許玉秀大法官協同理由意見書
    可資參照。原確定判決業經綜合考量各種情事，始科予抗告
    人此等適當之刑罰，始准抗告人易科罰金。抗告人縱使在本
    件確定判決前，曾經法院判決有罪執行完畢而再犯，並不能
    據此率認不對抗告人發監執行即「難收矯正之效，或難以維
    持法秩序」，執行檢察官依據抗告人之前案紀錄，命抗告人
    入監執行，實有不當。又本件抗告人所犯之重利案件，屬於
    經濟財產犯罪，抗告人固有收取高額利息，但此係經被害人
    同意之雙務契約行為，縱使為法所不容，但抗告人到案後均
    坦承犯行，且抗告人未曾對被害人使用暴力或脅迫行為，所
    侵害亦屬特定個人之私法益，難謂對社會秩序有重大侵害，
    況且執行之方式依照刑法第四十一條亦得以易服社會勞動代
    替，準此，入監服刑是否有不可替代性，或入監服刑是否即
    可矯正抗告人，顯非無疑。原裁定未注意及此，率認抗告人
    應以入監服刑矯正犯行，顯有未當；原爰依法提起抗告等語
    。
二、惟按刑法第四十一條第一項但書所謂之「難收矯正之效」、
    「難以維持法秩序」等，均屬不確定法律概念，此乃係立法
    者賦予執行檢察官得以依具體個案，考量犯罪特性、情節及
    受刑人個人之相關主、客觀條件，據以審酌受刑人如不接受
    有期徒刑或拘役之執行，是否難達科刑之目的、收矯正之成
    效或維持法秩序等，以作為其裁量是否准予易科罰金之憑據
    。則易科罰金之易刑處分，其應否准許，自應依刑事訴訟法
    第四百五十七條規定，由檢察官就是否准予受刑人易科罰金
    ，有無「確因不執行所宣告之刑，難收矯正之效，或難以維
    持法秩序」等情況查明認定並指揮執行之，非謂受刑人一有
    身體、教育、職業、家庭等諸項事由或暫時無法執行，執行
    檢察官即必然應准予易科罰金。從而，有期徒刑或拘役得易
    科罰金之案件，法院所諭知者，僅係易科罰金之折算標準而
    已，至於是否准予易科罰金，乃賦予執行檢察官有依個案依
    前開法律規定裁量之權能，此項檢察官之裁量權，僅在發生
    違法裁量或有裁量瑕疵時，法院始有介入審查之必要。倘執
    行檢察官於執行處分時，已具體說明不准易科罰金之理由，
    且未有逾越法律授權、專斷等濫用權力之情事，自不得遽謂
    執行檢察官執行之指揮為不當。茲查，本件抗告人在本件重
    利犯行之前，確曾於九十六年四月間犯重利罪經法院判處有
    期徒刑三月（於九十六年七月十六日判決確定），此後又於
    九十六年九月間犯重利及恐嚇罪，經法院判處有期徒刑四月
    及拘役五十八日（於九十七年三月三日確定）；以上並均經
    易科罰金執行完畢，有其全國前案紀錄表在卷可稽。詎仍自
    九十八年四月至八月間，再犯本件重利罪多起，且各次收取
    之利息高達年息５０４％至７２０％，是本件抗告人顯未因
    其犯行遭刑事追訴，受有刑罰而准予易科罰金後，而有所警
    惕，其正值壯年，竟貪慾圖利，不思以合法正當途徑賺取所
    得，趁人急迫而收取高額之利息，且多次再犯，足認法治觀
    念薄弱，其自我克制之能力及對社會秩序之尊重感均極差，
    犯罪再犯率極高，依其犯罪性質，如准予易科罰金，非但難
    收矯正之效，亦難以維持法秩序，至為灼然。本件執行檢察
    官之處分，已具體說明不准予易科罰金之理由，且未有逾越
    法律授權、專斷等濫用權力之情事，於法並無不合。從而，
    原裁定法院駁回抗告人之聲明異議，依法並無不當。抗告人
    仍以前開情詞提起抗告，其抗告核無理由，應予駁回。
三、據上論斷，應依刑事訴訟法第四百十二條，裁定如主文。
中    華    民    國    99    年    5    月    27    日
            刑事第三庭   審判長法  官   王  增  瑜
                               法  官   梁  堯  銘
                               法  官   廖  柏  基
以上正本證明與原本無異。
不得再抗告。
                               書記官   曾  煜  智
中    華    民    國    99    年    5    月    27    日

司法院資訊處製作；財團法人民間司法改革基金會備份。
